臺灣高等法院臺南分院民事判決　八十九年度重訴更（一）字第五號　Ｊ
　　　原　　　告　己　○　○
　　　訴訟代理人　戊　○　○
　　　　　　　　　甲　○　○
　　　　　　　　　丁　○　○
右當事人間因刑事附帶民事訴訟請求損害賠償事件，由刑事庭移送前來，經最高法院
第一次發回更審，本院判決如左：
　　　主　　文
被告應給付原告戊○○黃金純金重量肆拾壹點陸貳陸兩及工錢新臺幣柒萬伍仟元；應
給付原告己○○黃金純金重量貳拾點壹肆伍兩及工錢新臺幣貳萬柒仟肆佰拾元。黃
金部分如無實物時按給付時之市價折算新台幣。
原告其餘之訴駁回。
原告假執行之聲請均駁回。
訴訟費用由被告負擔。
    　事    實
甲、原告方面：
一、聲明：
    (一)被告應連帶給付原告戊○○黃金純金重量四十八點一六六兩及工錢新臺幣七萬
      五千元，及應連帶給付原告己○○黃金純金重量二十點一四五兩及工錢新臺幣
      二萬七千四百三十元。黃金部分如無實物時按給付時之市價折算新台幣。
    (二)原告願供擔保，請宣示准予假執行。
二、陳述：
  (一)被告等原於台南市○○路一七二號共同經營「瑞和珠寶有限公司」（下稱瑞和公
    司，由乙○○擔任負責人，其弟丙○○、妹甲○○及妹婿丁○○，則在店內掌管
    店務，營業項目為收受製造及加工金銀飾，茲原告等均為金飾打製工匠，各以打
    製金飾委託金飾商販售謀生，故多年來一向以寄託出售之方式，將已加工之金飾
    品寄存在被告等經營之珠寶公司出售，售價由被告等決定，茲被告等四人均為公
    司股東，乙○○為「瑞和公司」之負責人，丙○○為「東瑞福公司」之負責人，
    丁○○為業務代表，曾於八十二年擔任負責人，另甲○○雖名為會計，然並非單
    純管帳，除經手原告等送交寄售之金飾外，公司每日金飾價格均由其全權決定，
    且公司之資金皆由其掌管調度，故亦由其交付予原告金飾出售後之價金，並在交
    付之支票後背書，則渠等四人既為手足、夫妻、連襟之關係，又為公司之主要成
    員，「瑞和公司」及「東瑞福公司」顯為典型之家族事業，家族成員對公司業務
    參與之深絕非如被告甲○○、丁○○所辯僅係單純之僱佣關係而已，況證人謝明
    勳於調查站中證稱：「瑞和公司之負責人為乙○○，另其弟丙○○、妹甲○○、
    妹婿丁○○係該公司主要營運人員」（請參見刑事卷調查筆錄第十四頁），是以
    ，被告四人既均參與瑞和公司之共同營業，並將原告打造之金飾侵吞入己，應為
    業務侵占罪之共犯，殆無疑義。
  (二)按金飾加工師傅（即金飾代工業者）與銀樓業間之交易方式，依其內容分寄售或
    買賣兩種，前者，即代工業者將金飾成品送交中盤商（銀樓業），在確定飾品重
    量無誤後，即寄交兜售飾品，俟銀樓業者將飾品賣出後，再把銷售之飾品重量連
    同工資交予代工業者，產品如果銷售不佳，可退還代工業者，此有附呈台南市銀
    樓公會八十六、八、六南市金商利字第一二○號證明書可證，後者，則為代工業
    者將金飾成品送至銀樓業者，銀樓業者即將金飾成品過秤重量，由於金價每月浮
    動，故即依當天之國際金價結算金飾品價格及加上代工業者之工資計算其應付金
    額，以現金一次給付代工業者（即所謂買斷）。亦有八十六、六、二十四之台南
    市銀樓公會八十六、六、二十南市金商利字第九十三號證明書可供參照。準此，
    寄售與買賣不同之處，為（一）寄售者，銀樓業於收受金飾時，不按當日國際金
    價結算，而係待金飾出售後，始按出售當日之國際價格，以九九九九純金黃金條
    塊，加上工資交付代工業者，因之，代工業者與銀樓間就寄售之金飾常有累積記
    帳，並可退還銷售不出之金飾等情事。（二）買賣者，銀樓業者，於收受金飾價
    格再加上代工之業者之工資，就全部價額一次以現金或支票付清且無退還金飾之
    情事。
  (三)茲本件原告與被告間在八十四年五月九日被告等經營之瑞和珠寶銀樓股份有限公
    司宣告倒閉前之交易方式係屬寄售者，其事證如左：
    I被告丙○○在另案八十六、二、二十五調查站偵訊時已供承：「（瑞和公司經
      營飾金中盤買賣方式如何？）係黃金條塊打造師父將渠完工成品（即飾金）交
      給瑞和公司，瑞和公司蒐集各師父送來之飾金，寄由門市銀樓業者銷售，待門
      市售出後，瑞和公司即將當日時之售價另加工資，以現金或支票付予前述送來
      金飾之打造師父，亦有未付現金（或支票）改以與打造師父送來之飾金同等重
      量黃金條塊另加工資折還予打造師父」又供述：「（打造師父將飾金送至瑞和
      公司後，該飾金未出售前之所有權何屬？）所有權仍屬打造師父，瑞和公司並
      須負保管責任，如有失竊或毀損仍由瑞和公司負責」，又供述：「（前述飾金
      如未售出，瑞和公司需要退還予原送交之打造師父？）應退還予送交予打造師
      父」（見刑案偵查卷第二○二頁反面至二○三頁），被告乙○○亦為同一之供
      述（見偵查卷第二○八頁至反面）。
      被告甲○○在調查站亦供述：「乙○○將部分還給打造師父」（偵查卷第二一
      ○頁）吳尚典亦供述：「瑞和公司買賣黃金飾品之貨源，大都由其他代工師父
      將黃金飾品完成後，拿至瑞和公司由瑞和公司收受寄交轉賣，視轉賣價格與加
      工師父對帳，亦有未付現金（或支票）改以與加工師父送來之飾金同等重量之
      黃金條塊，另加工資折還師父」「據我所知乙○○和曾償還加工師父部分之黃
      金飾品」（偵查卷第二一六頁至反面），凡此均已供認原告等寄售金飾之事證
      理由者一。
    II被告甲○○在八十五、九、二十四偵查中亦供承：「告訴人之金飾品有寄託在
      店寄賣」（偵查卷第三十九頁反面），吳尚典在同日亦供承：「他們委託我方
      銷售」（偵查卷第四十頁反面），核與伊等在調查站供述一致，足證原告係寄
      售金飾事證者二。
    III瑞和公司倒閉後，被告等將資金轉投資成立東瑞福金銀珠寶有限公司，由被告
      丙○○擔任負責人（偵查卷五十七頁∣營利事業登記證），原告己○○與該公
      司即採「買斷」方式交易，此有自八十四年五月二十日起之同年六月十四日交
      易之估價單抬頭或記載為「阿珠」（即甲○○）或瑞和（引用舊商號）或東瑞
      福等名稱，而內載「工清」（即工資付清），「斷清」（即飾金按交貨當日國
      際金價一次結算，並付清價款）為內容可供參酌，此即為典型之買賣交易方式
      ，是以八十四年五月九日瑞和公司與原告間交易金飾之方式，應為「寄售」之
      理由者三（上開估價單不附於鈞院刑事卷內）。
    Ⅳ綜上所陳，被告等將原告寄售之金飾於宣告倒閉後，竟挪為己有，予以侵占拒
      還，自應構成侵占罪，殆無疑義。
  (四)又按「損害賠償之義務人，因侵權行為受利益，致被害人受損害者，於前項時效
    完成後，仍應依關於不當得利之規定，返還其所受之利益於被害人」民法第一百
    九十七條第二項定有明文，另「不當得利返還請求權與損害賠償請求權，法律上
    之性質雖有未同，但二者訴訟上所據之事實如屬同一，則原告起訴時雖係基於侵
    權行為之法律關係，然在訴訟進行中於他造為時效之抗辯後，亦不妨再基於不當
    得利之請求權而為主張」（最高法院五十六年台上字第三０六四號判例意旨參照
    ）。茲被告等共同不法將原告等各寄託出售之黃金侵占據為己有，致原告受有包
    括工資之損失，雖原告先前依民法第一百八十四條及第一百八十五條規定請求被
    告等應連帶賠償損害已罹於時效，惟參照前開法條規定及判例意旨，原告仍得依
    不當得利之規定請求被告等返還渠等因侵占行為所受之利益，又被告雖提出協議
    書主張原告己○○曾與被告乙○○達成協議云云，惟查該協議書係被告等剪接後
    再經影印所成，原告己○○否認其真正，此請命被告等提出正本即明，另被告於
    八十七、十、一答辯狀第七項第１、２、３款所載之主張亦未據渠等舉證證明以
    其說，原告爰予以否認。
三、證據：除援用刑事庭卷內資料及證據外，另提出借據影本三份、估價單影本三份
    、正本一份為證。
乙、被告方面：被告乙○○、丙○○二人未於言詞辯論期日到場，據其於前審所提之
    書狀，及到場被告甲○○、丁○○提出之聲明及陳述如左：
一、聲明：
    (一)駁回原告之訴。
    (二)訴訟費用由原告負擔。
    (三)如受不利判決時，請准供擔保以免假執行。
二、陳述：
  (一)被告並未對原告等人為侵權行為：
    查被告乙○○於民國八十四年以前，經營瑞和珠寶有限公司，與原告（金飾打造
    師父）之間原來有生意往來關係，由原告等提供打造之金飾予瑞和公司，瑞和公
    司則支付黃金（原料）及工資（加工費用）予原告。民國八十四年五月九日，瑞
    和公司週轉不靈而宣布倒閉，因而積欠原告等債務，經乙○○嗣後努力償還，迄
    今積欠原告等詳如附表（八十七年十月一日所呈答辯狀附件一）之債務，但瑞和
    公司之經營者係乙○○一人，丙○○、甲○○、丁○○僅為受僱人而非經營者，
    且原告等與瑞和公司之間平日即有買賣契約關係存在，故被告等並未對之為侵權
    行為，至多係瑞和公司應負債務不履行責任，原告所主張侵權行為損害賠償，顯
    無理由。
  (二)原告等嗣後曾與乙○○成立和解：
    瑞和公司於八十四年五月九日宣布倒閉，同年五月十六日，乙○○即請台南市金
    銀珠寶銀樓公會黃江山理事長出面，和眾多債權人協調，達成和解協議，商量償
    還債務方法，故乙○○並非惡意損害原告等之權益。
  (三)被告等四人雖被刑事判罪處刑，但民事審判並不受其拘束：
    被告等四人雖被台灣高等法院台南分院以八十七年度上易字第一八一號判決罪處
    刑，「查民事審判，非當然受刑事判決之拘束，原審認定上訴人應負侵權行為之
    賠償責任，僅採取刑事判決之結果，未為其他之調查，已難謂於法無違：：：」
   「惟查刑事判決所為事實之認定，於為獨立民事訴訟之裁判時本不受其拘束，而
    民事法院雖得依自由心證，以刑事判決認定之事實為民事判決之基礎，然依民事
    訴訟法第二百二十二條第二項之規定，應就其斟酌調查該刑事判決認定之事實之
    結果所得心證之理由，記明於判決。」最高法院八十年度台上字第四六一號判決
    及八十一年度台上字第五一號判決著有明文，即民事法院仍應為詳盡之調查，不
    受其拘束。
  (四)丙○○、甲○○、丁○○等並未共同侵害原告之權利：
    被告乙○○誠因經營瑞和公司倒閉，積欠原告等債務，但此與被告丙○○、甲○
    ○、丁○○等無涉，渠等並非參與瑞和公司經營之人：
    Ａ丙○○部份：
      丙○○於八十三年間即受聘於大陸天津裕昌首飾公司，於八十四年五月七日亦
      有出國之記錄，至五月十五日始返國，可見其並不了解瑞和公司之營運情形，
      只知其大概，其並未和乙○○合謀侵占原告等財產。
    Ｂ甲○○方面：
      瑞和公司內僱請會計人員多名，甲○○僅為較資深者，並非參與經營之人，其
      平日記帳、收受款項均遵照乙○○之指示辦理，已據乙○○於刑事審理庭中一
      再陳明在卷，因其久任其職，業務較為熟悉，因此和原告等多所接觸，但不能
      因而即論其為共同經營之人。
    Ｃ丁○○方面：
      丁○○僅為瑞和公司之業務員，其平日負責南部地區之金飾銷售（如謝明勳即
      負責北部地區之金飾銷售），並未參與營運，其出名為瑞和公司之股東，乃因
      公司設立登記時須湊齊五人之股東人數，因而出名為股東，並非實際之股東，
      而股東亦未必參與公司經營，其於八十四年五月九日當天至台北去幫業務謝明
      勳、陳明智、李壬信等人，亦係依乙○○之指示，且當時亦為權宜之舉，並非
      平日之業務範圍，而當時整理結束營業時，謝明勳才是主管負責之人。
      查銀樓業者因經手處理之物品價值菲簿，故長期以來即有「家族公司」之傳統
      ，此出於防弊之心，其來有自，但不能以此推論和負責人具親戚血緣關係者，
      均為共同經營之人。
  (五)瑞和公司和原告等之間交易方式屬於買斷關係而非寄售關係，故被告並未侵占原
    告等財物，即未為侵權行為：
    Ａ瑞和公司和原告交易時，均於交貨時即計算應支付原告等之黃金之總重量及工
      資（如原告等提供之估價單、帳目表所載「黃金╳╳兩、工錢╳╳元」），至
      於其交易方式，有以下情形：
      ａ原告等提供加工金飾，瑞和公司以〞黃金條塊〞及〞加工之工資〞計算支付
        代價︵此種情形最多，占九成以上︶。
      ｂ原告等提供加工金飾，瑞和公司則以其本人前次所提供而未售出金飾和加工
        之工資計算支付代價，而未售出金飾雖為提供者所作，瑞和公司退件時不得
        要求提供者退還前已支付之工資︵由此點足見雙方係買賣關係︶。
      ｃ原告等提供加工金飾，瑞和公司則以他人前日提供而未售出之金飾和加工之
        工資計算支付代價︵但扣減百分之一︶，瑞和公司退件亦不得要求退還前已
        支付之工資︵由可以他人提供之金飾支付代價，益見雙方係買賣關係︶。
    Ｂ瑞和公司和原告等之交易關係可從以下方面為觀察：
      ａ金飾未售出前之保管責任：
        若為買斷，則金飾在瑞和公司處尚未售出前有毀損遭竊情形發生時，自係由
        瑞和公司承擔危險；若為寄售關係，則瑞和公司亦須負寄託關係中受託人之
        賠償責任，結果並無不同，被告丙○○在調查局筆錄中稱「所有權仍屬打造
        師父，瑞和公司並須負保管責任，如有失竊或毀損，仍由瑞和公司負責。」
        ︵高等法院刑事判決書第五頁倒數第二行︶等語，實為丙○○並不了解法律
        而出此語，本意為瑞和公司應負責任，其以為既應負責，則尚未售出之金飾
        所有權應為打造師父所有，不知道若為買斷關係，則買賣之標的物自交付時
        起危險亦由買受人︵即瑞和公司︶承擔，高等法院刑事庭僅憑形式上之文字
        語句為判斷，未探求當事人之真意，及審酌交易之實際情形，殊為不當。
      ｂ記帳方式：
        若為買斷，則金飾在由原告等送交瑞和公司時，自應結算記帳為「黃金╳╳
        兩，工資╳╳元」等語︵實際對待給付時間方式得另為約定︶，反之若係寄
        售，瑞和公司應僅記為「╳╳兩金飾乙件」。試問：一般商場之寄售物品，
        均標記為「╳╳物品︵品名︶乙件╳╳元」，豈有記為「原料╳╳元，工資
        ╳╳元」分開計算之理﹖故由此觀之，該交易關係顯非寄售關係。
      ｃ計算進貨金飾價格時點：
        本案中瑞和公司向原告等進貨，於送交金飾予瑞和公司時，即已結算所應支
        付之黃金及工資︵實際支付時點則不一定為當天︶，由此可證明交易方式為
        買賣而非寄售，若交易方式為寄售，則雙方應待瑞和公司之業務員將金飾售
        出時，才結算瑞和公司應支付之價金，此一結算之時點不同，於金價波動時
        ，即影響當事人間權益，倘金價呈現下跌趨勢，則對瑞和公司相當不利。在
        過去雙方合作關係存續期間，自原告等將金飾送交瑞和公司後，至瑞和公司
        業務員售出金飾期間，該金價波動之不利益俱由瑞和公司吸收承擔，足證雙
        方之交易方式是買賣而非寄售，已臻明確。
      ｄ原告等曾自認該往來關係是「買斷」：
        原告戊○○於第一審法院刑事庭審理中，亦承認嗣後和東瑞福公司之往來係
        「買斷」而非「寄售」，而原告等和乙○○等在東瑞福公司之交易方式，在
        估價單︵進貨之記載︶上記載和原來瑞和公司並無不同，可見在瑞和公司之
        交易方式亦為「買斷」而非「寄售」，如此言之，被告亦無侵占原告等財物
        可言。
      ｅ金飾不能售出時之處理方式：
        此為買斷和寄售之最大不同處，前述交易情形中，瑞和公司得以原告等前提
        供而未售出之金飾，代替黃金條塊支付代價，似為寄售關係，但本案中原告
        等僅退還「黃金」部份，瑞和公司已結算支付之「工資」則不得向原告等要
        求退還︵原告等無法提出曾退還工資部份之證明︶，且支付之金飾不分何人
        所製作提供，均可抵充退還︵扣除一部份重量︶，即和一般寄售物品不能出
        售時，得整件退還之情形不同，高等法院刑事庭僅以不能售出之金飾得退還
        乙節，即認定該交易關係為寄售，忽略工資不得退還及飾金舊品本質上可重
        覆加工打造︵所以才可退貨處理︶等情，亦為不當。
    Ｃ高等法院刑事庭既認定雙方間之交易係「附停止條件之買賣契約」，又認定係
      「寄售」之關係，顯有矛盾：
      ａ就原告和瑞和公司之間交易方式而言，乙○○已在審理中一再陳明係買斷而
        非寄售關係，詎高等法院刑事庭俱未採納，遽以「附有以寄售物品售與第三
        人為停止條件之買賣契約」稱之，倘依其之認定：於瑞和公司不能售出金飾
        時，該買賣契約因條件不成就而未成立，瑞和公司應退回金飾，原告等應退
        回原先結算之「黃金」及「工資」，但本案中原告等卻僅退還瑞和和公司「
        黃金」，未退還「工資」，即金飾不能售出時，係由瑞和公司而非原告等承
        擔風險，故此顯和買斷之法律性質相同，和原審所認定之交易方式相違，故
        高等法院刑事庭顯有適用法則不當︵民法中關於契約之認定︶之違法。
      ｂ高等法院刑事庭稱：「．．．足證告訴人與被告間之交易關係，係屬金飾業
        者間自行約定特有之寄售關係，性質上屬附有以寄售物品售與第三人為停止
        條件之買賣契約．．．」︵判決書第六頁第一行以下︶，但查所謂「寄售」
        ，即結合寄託︵保管物品︶和委任︵出售物品︶之非典型契約，倘認定原告
        等將金飾交由瑞和公司「寄售」，則瑞和公司應代為保管並代為兜售該金飾
        ，但原告等並未將金飾出售予瑞和公司，換言之，對於買受之第三人而言，
        出售金飾者為告訴人而非瑞和公司。反之，若原告等將金飾「出賣」予瑞和
        公司，而瑞和公司再將之出售，對買受第三人而言，出售金飾者為瑞和公司
        而非原告，故「寄售」和「買賣」兩者在本案認定上顯不能並存，否則對買
        受金飾之第三人而言，究係瑞和公司或打造師父為出賣人乙節則無法解釋，
        故高等法院刑事庭所稱：「係屬金飾業者自行約定特有之寄售關係」「性質
        上屬附有以寄售物品售與第三人為停止條件之買賣契約」，乃判決理由矛盾
        。
    Ｄ倘原告主張被告侵占而構成侵權行為，原告自應就被告侵占其所有物之品名、
      數量、重量、價值等明細，並舉證以明之。
  (六)高等法院刑事庭認定聲請人之償還金飾及現金數量，亦有與事實不符之處：
    高等法院刑事庭稱：「．．．被告等於八十四年五月九日結束瑞和公司營業時，
    至少仍持有七、八百兩之金飾︵不包含瑞和公司南部營業所用之金飾。︶」「．
    ．．總計被告僅清償不足三百兩之金飾及六十萬元之工錢︵有扣案估價單據為憑
    ︶，尚有五百兩以上之金飾，故被告乙○○前所辯稱所有未出售之金飾均已退還
    告訴人等，顯有不實。」︵判決書第六頁倒數第五行、第七頁第三行以下︶，但
    ：
    ａ被告等於八十七年七月二十一日所具辯護︵續一︶狀中，陳明：乙○○於八十
      四年四、五月間︵宣布倒閉前︶，僅支付銀行票貼金額，即達二千四百餘萬︵
      台灣省合作金庫一千一百四十萬元，台南市第三信用合作社一千二百八十八萬
      六千一百三十四元︶，五月九日宣布倒閉後，仍至少支付銀行票貼金額一百五
      十萬元︵台灣省合作金庫一百五十萬元︶，加上於五月九日宣布倒閉後，陸續
      清償債權人黃金一千一百九十點一四九兩，現金一百零六萬四千七百七十二元
      ，並提出銀行之對帳單為證，乙○○宣布倒閉係因四張支票到期週轉不靈，且
      嗣後數日內有向合作金庫貼現之一千六百多萬債務將屆清償期而無法償還之故
      ，而宣布倒閉後陸續償還債權人之現金及金飾，亦已超過宣布倒閉時所持有之
      數目，且銀行支票兌現是交易不是償還貸款，故乙○○並無惡意倒閉，侵占他
      人財產之不法意圖。
    ｂ被告等於八十七年七月二十一日所呈之辯護︵續一︶狀中，陳明：乙○○所經
      營之「瑞和公司」，於八十四年五月九日宣布倒閉之前，和原告等之間交易仍
      和往常一般，有進有出，並無大量進貨之後，再突然宣布倒閉，損害原告等之
      權益情事，尤其倒閉前最後幾筆之進貨數目，乙○○俱已在五月九日之後數日
      內儘速返還，乙○○至今所積欠者，概和八十四年四月底累積積欠原告等之數
      目相較，甚至減少三百餘兩，益得證明乙○○並無惡性倒閉情事。並附呈瑞和
      公司和原告等間記錄之帳本及列表比較，以證明上情。
    ｃ被告等於八十七年五月二十六日所呈之辯護︵續︶狀中，即陳明：乙○○自八
      十四年五月九日宣佈倒閉後，已陸續償還債權人︵除原告等之外，尚有其它債
      權人︶黃金一千一百九十點一四九兩，現金一百零六萬四千七百七十二元，故
      乙○○於瑞和公司倒閉時持有之金飾，已全部償還債權人，甚至亦有超過。至
      於被告等於檢察官偵查庭中八十五年十月十七日所呈陳述狀中記載之清償情形
      ，係為舉例敘述，僅針對部份債權人︵尤其是告訴人︶列出清償情形，並非指
      乙○○僅償還該部份，法院卻將之認定為聲請人之全部清償情形，據以認定乙
      ○○侵占其餘金飾，顯有誤認。並附表詳列償還之情形，及提出估價單據以為
      證。
    ｄ被告等於八十七年五月二十六日所具辯護︵續︶狀中，陳明：乙○○在八十四
      年五月九日瑞和公司宣佈倒閉之後，仍持續清償債務不遺餘力，同年五月十六
      日和債權人成協議，陸續清償告訴人金飾及工錢外︵詳見前述被告等於檢察官
      偵查庭八十五年十月十七日所呈陳述狀︶，甚至亦有部份原告以取走物品抵債
      ︵電視、冷氣機、珠寶玉石．．．︶，故乙○○絕非惡意倒債；原告等與乙○
      ○生意往來多年，事後︵同年五月二十八日︶又開始跟瑞和繼續交易，嗣林玉
      昆、薛慶祥、吳銘鍠、蔡春林、陳進成、鄭芳名、戊○○等人亦繼續與東瑞福
      銀樓交易，交易方式和原來瑞和公司交易方式相同，而在經營東瑞福銀樓期間
      ，乙○○次第償還所欠之債務︵此部分因前述之協議已被免除︶，原告戊○○
      於第一審法院刑事庭檢察官偵查庭中亦承認後來和東瑞福公司仍有二年時間交
      易往來︵八十五年十月十一日檢察官偵查庭筆錄︶，益見乙○○乃一時週轉不
      靈倒閉，並無侵占、詐欺犯行。
  (七)瑞和公司積欠部份原告之債務內容不實：
    原告等於起訴狀中表列瑞和公司積欠之債務，惟有部分陳報不實：
    積欠戊○○飾金四十八點一六六兩，工錢七萬五千元部分：
      原告戊○○所依據為八十四年四月之帳單，但至八十四年五月底，應積欠飾金
      為四十一點六二六兩，而非四十八點一六六兩。
    積欠己○○飾金二十點一四五兩，工資二萬七千四百三十元部份：
      原告己○○曾於八十四年五月十六日同債權人多人和債務人乙○○達成協議。
      只要乙○○償還積欠債務之一成，即不再追究剩餘積欠之債務。
  (八)縱認被告等對原告造成侵權行為，亦已罹於消滅時效：
    縱認被告等對原告等造成侵權行為，但依民法第一百九十七條第一項規定：「因
    侵權行為所生之損害賠償請求權，自請求權人知有損害及賠償義務人時起，二年
    間不行使而消滅。．．．」，而本案中瑞和公司宣布倒閉為八十四年五月九日，
    原告等直至八十六年六月二十日才提出刑事附帶民事訴訟起訴狀，向原告等請求
    損害賠償，已逾二年期間，被告提出時效之抗辯。
  (九)原告以不當得利請求權提起刑事附帶民事訴訟，程序上於法不合：
    I原告於附帶民事訴訟程序中，追加依「不當得利」請求權請求被告等返還其所
      受利益，惟依刑事訴訟法第四百八十七條第一項規定：「因犯罪而受損害之人
      ，於刑事訴訟程序得附帶提起民事訴訟，對於被告及依民法負賠償責任之人，
      請求回復其損害。」即提起附帶民事訴訟，以「因犯罪而受之損害」者為限，
      故原告於「侵權行為」損害賠償請求權羅於時效之後，固得於一般民事訴訟程
      序中依民法第一百九十七條第二項規定以「不當得利」請求權請求，但是否得
      於刑事附帶民事訴訟程序中為請求，不無疑義，尚請鈞院審酌。
    II又本案中原告於刑事案件上訴至二審時，提起附帶民事訴訟，對於被告之審級
      利益已不無侵害之虞，然此乃刑事訴訟法規定許可，尚無可厚非，而依民事訴
      訟法第四百四十六條第一項規定：「訴之變更，追加或提起反訴，非經他造同
      意不得為之．．．。」原告另於「侵權行為」請求權外，追加依「不當得利」
      請求權請求，乃屬訴之追加，原應得被告之同意，今被告聲明反對該項訴之追
      加，而該項依「不當得利」請求權追加之訴，是否得於刑事附帶民事訴訟程序
      中提起，已屬可議，顧及當事人之審級利益，請鈞院駁回原告之追加聲明。
  (十)被告等處理系爭金飾並未受有利益：
    又依民法第一百九十七條第二項：「損害賠償之義務人侵權行為受利益，致被害
    人受損害者，於前項時效完成後，仍應依不當得利之規定，返還其所受之利益於
    被害人。」以「侵權行為受有利益」者為限，即須因故意或過失不法侵害他人權
    利，且無法律上之原因有利益，致他人受有損害之情形，方得依該條文為請求，
    但本案中原告等交易之對象係「瑞和公司」而非被告等，該公司因財務危機而倒
    閉，被告等並未受有利益，倘認為被告等處理系爭金飾之過程受有利益，則利益
    數額究係若干？原告應負舉證之責任。
  (十一)瑞和公司與原告等交易︵勿論係買賣或寄售︶而取得系爭金飾，而被告等因與瑞
    和公司之委任關係或僱傭關係而為公司處理系爭金飾，均非「無法律上之原因而
    受利益」：原告於八十七年十二月二日呈之準備書狀中，以民法上不當得利之規
    定向被告請求返還所受之利益。惟查民法第一百七十九條規定：「無法律上之原
    因而受利益，致他人受損害者，應返還其利益。．．．」即以「無法律上之原因
    而受利益」為要件，但被告等乃基於委任關係或僱傭關係為瑞和公司計，而處理
    系爭金飾，或代為出售所得款已繳回公司，或代為清償公司之債務，無論何種狀
    況，於公司有利或不利，均與原告等毫無關係，對原告等言之更非「無法律上之
    原因而受有利益」之情形，況原告等就被告等為其公司處理系爭金飾而受有利益
    乙節，迄未舉證明之︵已如前述︶，本件顯與民法第一百七十九條規定之要件有
    間，從而，原告等憑以請求，自屬無理由。
  (十二)法人具有權利能力，得成為交易主體，已為法律所明文。依原告等主張，原告等
    係金飾打製工匠，將所打造之金飾交瑞和珠寶銀樓股份有限公司出售，約定於交
    付之金飾售出後，始按當日國際價格以九九九純金條塊加上工資交付其等代工業
    者，而堅決主張與瑞和公司間之交易型態係所謂之「寄售關係」、（應即包含有
    寄託、委任、買賣等關係之混合契約），然依其等所述，其等交付金飾之相對人
    係瑞和公司而非被告等，縱認本件所有交易均係「寄售契約」，則瑞和公司雖因
    乙○○經營不善之故而宣佈倒閉，卻未依公司法規定進行清算程序，亦未向主管
    機關註銷公司名稱、營業等登記事項，是其法人格尚屬存在，而迄今，原告等均
    未曾終止或解除上開與瑞和公司所成立之寄售契約，則原告雖因交付金飾予瑞和
    公司而受有損害，然瑞和公司占有原告所交付之金飾，因上開契約尚未失效，其
    受利益即有法律上之原因。而乙○○為瑞和公司負責人、丙○○、甲○○、丁○
    ○，均係依委任或僱傭關係而為瑞和公司處理事務而占有原告所交付之金飾，易
    言之，就外部關係（即原告與瑞和公司間）而言，被告等於執行職務時收受原告
    等交付之黃金飾品，乃係為瑞和公司占有該飾品，彼等乃所謂輔助占有人而已，
    占有人仍係公司，故原告與被告間並未存有給付關係，另就內部關係而言，被告
    與瑞和公司間則因委任、僱傭等契約，而成立另一「給付關係」，由此可知，原
    告、瑞和公司及被告間成立學者通說所謂之「三人間之給付關係」。又「給付不
    當得利」類型之因果關係，參酌最高法院四十八年度一五五五號判例及學者通說
    ，係採「直接因果關係說」，原告既未解除與瑞和公司之所謂「寄售」關係契約
    ，瑞和公司占有金飾而受有利益，自屬有法律上原因，而原告與被告間並未有給
    付關係，已如前述，原告自不得依不當得利關係向被告請求，故原告主張被告等
    共同侵占該飾品，受損人應係原告等，顯係以不當得利最上位概念之「衡平思想
    」為依據，而指被告等應成立所謂「基於受益人行為所生之非給付不當得利」，
    蓋被告、瑞和公司及原告等間既屬「三人間之給付關係」，論理上，自不可能又
    定性為「非給付不當得利」關係，故原告所持論點，顯然無法成立。由此可知，
    認定系爭金飾品既已由原告交付瑞和公司，被告等如有侵占金飾品而受利益，係
    被告違反委任、僱傭契約而侵占瑞和公司所交付之金飾，其受損害之「他人」應
    為瑞和公司而非原告，即瑞和公司原為「直接被害人」，而被告等至多僅為「間
    接被害人」，僅瑞和公司有權依不當得利之規定起訴請求被告返還其所得之利益
    ，原告提起本件訴訟為不當得利之請求，應無理由。
  (十三)綜上所陳，被告乙○○因所經營之「瑞和公司」倒閉，積欠原告等債務，但平日
    與原告之間交易方式為買斷，故並未侵占原告財物之犯行，且被告丙○○、甲○
    ○、丁○○等人亦與此事無涉，而乙○○嗣後曾和原告己○○達成和解，證明其
    並非惡意倒閉，侵占原告等財產之舉，且原告戊○○債務內容亦有出入不實之處
    ，況因雙方已成立和解，原告己○○已就被告未償還之債務為免除，而原告主張
    「侵權行為」亦已罹於消滅時效，而依「不當得利」所追加提起之請求，不符民
    法之規定，亦無理由。
三、證據：援用刑事庭所提出之證據。
丙、本院依職權調閱臺灣臺南地方法院檢察署八十五年度偵字第一○六六○號等相關
    卷宗。
    　理    由
一、
  (一)附帶民事訴訟訴之變更追加，如係移送前在刑事庭為之，固應適用刑事訴訟法，
    若移送民事庭後所為訴之變更或追加，其變更追加是否合法，則應適用民事訴訟
    法，最高法院著有四十四年台抗字第四號判例可資參照。本件原告於刑事庭移送
    民事庭審理後於準備程序中因被告為時效抗辯，而改依民法第一百九十七條第二
    項請求，雖被告不同意其變更，但「訴狀送達後，原告不得將原訴變更或追加他
    訴。但有下列各款情形之一者，不在此限：：：二、請求之基礎事實同一者。：
    ：：」，民事訴訟法第二百五十五條第一項第二款定有明文。且「因犯罪而受損
    害之人，為請求回復其損害，得於刑事訴訟程序附帶提起民事訴訟，為刑事訴訟
    法第四百八十七條所明訂。而不當得利係以無法律上之原因而受利益，致他人受
    損害，為成立要件。如受損害之人之受損害，係由於受益人犯罪所致，則受損害
    之人提起附帶民事訴訟，請求返還不當得利，以回復其損害，自非法所不許。」
    、「不當得利返還請求權與損害賠償請求權，法律上性質雖有不同，但二者訴訟
    上所據之事實如屬同一，則原告起訴時雖係基於侵權行為之法律關係，然在訴訟
    進行中於他造為時效抗辯後，亦不妨再基於不當得利之請求權而為主張。」、「
    不當得利請求權與賠償請求權法律上性質雖有不同，然在訴訟法上不妨謂並無訴
    之變更，即基於侵權行為之賠償請求權，因他造曾為已罹時效之抗辯，不妨再基
    於不當得利請求權而為主張，以維持其原主張之效果。」（最高法院七十四年度
    台抗字第二八六號裁判、五十六年台上字第三○六四號判例、五十七年度台上字
    第一○五五號裁判參照）。本件原告於被告為時效抗辯後，改依民法第一百九十
    七條第二項請求，依上開法律規定及裁判意旨，其主張乃基於同一基礎事實而生
    ，雖被告不同意其變更，但仍應予准許，先予敘明。
  (二)「言詞辯論期日，當事人之一造不到場者，得依到場當事人之聲請，由其一造辯
    論而為判決；不到場之當事人，經再傳而仍不到場者，並得依職權由一造辯論而
    為判決」，民事訴訟法第三百八十五條第一項定有明文。本件被告乙○○、丙○
    ○於九十年十一月十三日本院行言詞辯論程序時未到場，於九十一年三月五日經
    再傳仍不到場，核無民事訴訟法第三百八十六條各款所列情形，爰依職權一造辯
    論而為判決。
  (三)本院經發回更審前之其他共同原告，於上訴最高法院時，因未依民事訴訟費用法
    第十八條繳納裁判費，故其所受敗訴判決，已告確定，併予敘明。
二、本件原告起訴主張被告等原於台南市○○路一七二號共同經營瑞和珠寶有限公司
    （下稱瑞和公司），營業項目為收受製造及加工金銀飾，由被告乙○○擔任負責
    人，丙○○、甲○○及丁○○，則在店內掌管店務。原告等均為金飾打製工匠，
    多年來以寄託出售之方式，將已加工之金飾品寄存瑞和公司出售，詎民國八十四
    年五月九日被告等突然宣佈倒閉，將原告等先前寄售之金飾侵占入己，致伊受有
    含工資在內之損失等情，爰本於侵權行為及民法第一百九十七條第二項之規定，
    求為命被告共同給付黃金及工錢等語。被告等則以瑞和公司之負責人係乙○○，
    其餘被告係受僱人並非經營者，被告與瑞和公司之交易關係係買賣，而非寄售，
    乙○○自無所謂侵占之情事，其餘被告更無侵占可言。縱認有侵占情事，原告之
    請求權亦已罹於二年之時效。又瑞和公司與原告既有買賣關係，自無所謂不當得
    利，且獲有利益之人係瑞和公司，被告均係受僱人，自無得利可言。另原告己○
    ○曾與被告和解，自不可再為請求，且原告請求之數額亦與實際數額不符等語，
    資為抗辯。
三、本件依原告主張，係認被告四人共同經營瑞和公司，並侵占其寄存於瑞和公司之
    金飾，構成侵權行為，後因被告抗辯時效已完成，故改依民法第一百九十七條第
    二項請求。被告則抗辯瑞和公司之經營者係乙○○一人，其他三人僅為受僱人而
    已。且原告與瑞和公司間就金飾之關係乃屬賣斷，而非寄賣。並抗辯侵權行為損
    害賠償之請求權時效已消滅，且原告於刑事附帶民事訴訟請求侵權行為之損害賠
    償，不得追加不當得利請求權。是本件所應審酌者，乃：(一)瑞和公司是否為被告
    四人所共同經營？抑或係被告乙○○一人經營而已？(二)原告與瑞和公司間就金飾
    之交易方式係屬寄售或買斷？(三)被告是否構成侵權行為？(四)原告依侵權行為請求
    損害賠償，該請求權是否已罹於二年之消滅時效？(五)若已罹於時效，原告改依民
    法第百九十七條第二項規定請求，應否准許？
四、經查：
  (一)乙○○為瑞和公司之負責人，其妹甲○○管理會計，其妹婿丁○○管理業務，其
    弟丙○○負責調整機器及協助外務之工作等事實，有該公司之營利事業登記證一
    紙附於刑事卷可稽，另參以被告丙○○於調查站偵訊中供稱：「伊於五十八年間
    擔任瑞和銀樓之負責人，該銀樓於七十年間改制為瑞和珠寶有限公司，仍由其擔
    任負責人，迨七十五年又改制為瑞和珠寶股份有限公司，始由乙○○任負責人，
    伊則改任董事，八十四年間伊又接手原由丁○○負責之東瑞福金銀珠寶有限公司
    （以下簡稱東瑞福公司），並任該公司負責人至今，‧‧‧瑞和公司除伊及乙○
    ○外、尚有其妹甲○○、妹婿丁○○參與經營，‧‧‧瑞和、東瑞福公司之成員
    丁○○、甲○○現受雇於華鑫公司負責銷售」；又證人謝明勳於調查站中證稱：
    「瑞和公司之負責人為乙○○，另其弟丙○○、妹甲○○、妹婿丁○○係該公司
    主要營運人員」；以及證人即華鑫公司負責人陳李賀在偵查中證稱：伊有提供黃
    金授信與乙○○，後來瑞和公司倒閉，但於去（八十四）年伊又開始提供黃金給
    東瑞福公司加工，並由伊所經營之華鑫公司監控該公司之營運，‧‧‧東瑞福公
    司實際負責人為丙○○；證人即華鑫公司會計陳玉香亦於偵查中證稱：八十五年
    六月間乙○○他們公司才移到我們（華鑫）公司，由華鑫公司出資雇用乙○○等
    人經營等語。足證，瑞和公司為被告四人共同經營之家族企業，彼等既皆參與瑞
    和公司業務之經營，自不能對該公司之營業及資金狀況情形諉為不知。綜此，被
    告辯稱瑞和公司之業務皆由乙○○一人負責，丙○○、甲○○、丁○○對於營運
    及資金狀況並不知情云云，顯不足採。
  (二)按寄售者，乃銀樓業者於收受金飾時，不按當日國際金價結算，而係待金飾出售
    後，始按出售當日之國際價格，以九九九九純金黃金條塊，加上工資交付佐工業
    者，因之代工業者與銀樓間就寄賣之金飾常有累積記帳，並可退還銷售不出之金
    飾等情事。而買斷者，乃銀樓業者於收受金飾時，即依當天之國際金價結算金飾
    品價格及加上代工業者之工資計算其應付金額，以現金一次給付代工業者。本件
    原告與瑞和公司間之交易方式，依被告丙○○於刑事偵訊時供承：「（瑞和公司
    經營飾金中盤買賣方式如何？）係黃金條塊打造師父將渠完工成品（即金飾）交
    給瑞和公司，瑞和公司蒐集各師父送來之飾金，寄由門市銀樓業者銷售，待門市
    售出後，瑞和公司即將當日時之售價另加工資，以現金或支票付予前述送來金飾
    之打造師父，亦有未付現金（或支票）改以與打造師父送來之飾金同等重量黃金
    條塊另加工資折還予打造師父。」，「（打造師父將飾金送至瑞和公司後，該飾
    金未出售前之所有權何屬？）所有權仍屬打造師父，瑞和公司並須負保管責任，
    如有失竊或毀損仍由瑞和公司負責。」，「（前述金飾如未售出，瑞和公司需要
    退還予原告送交之打造師父？）應退還予送交予打造師父。」；另據被告丁○○
    供稱：「瑞和公司買賣黃金飾品之貨源，大都由黃金代工師父將黃金飾品完成後
    ，拿至瑞和公司由瑞和公司收受寄交轉賣，視轉賣價格與加工師父對帳，亦有未
    付現金（或支票）改以與加工師父送來之飾金同等重量之黃金條塊，另加工資折
    還師父。」，而被告甲○○亦於刑事偵查時供稱：「告訴人之金飾品有寄託在店
    寄賣。」，綜上所陳，瑞和公司收受原告等之金飾時，僅先估定價格（包括工錢
    及黃金重量），但未即時付款，迨交易持續一段期間後，才一併將已售出之金飾
    按先前估定之數額會算工錢及黃金重量，至於未售出之金飾，則仍須歸還原告。
    是其與原告間之交易方式係屬「寄售」，而非「買斷」。被告等辯稱瑞和公司與
    原告間之交易係屬買斷關係，即金飾之所有權於交付後係歸瑞和公司所有，而非
    寄賣云云，顯不足採。
  (三)瑞和公司於八十四年五月九日宣告倒閉後，據被告乙○○於刑事庭審理時陳稱因
    八十四年五月八日前送交之金飾，已售出者未折算現金或條塊予打造師父；而未
    售出者亦未歸還與師父，為免告訴人追討，故宣告倒閉等語。被告乙○○為瑞和
    公司之負責人，其弟丙○○負責調整機器及協助外務之工作、其妹甲○○管理會
    計，其妹婿丁○○管理業務，被告四人均為從事金飾銷售之人。瑞和公司為被告
    四人共同經營之家族企業，被告丙○○、甲○○、丁○○等既皆參與瑞和公司業
    務之經營，自不能對該公司之營業及資金狀況情形諉為不知，業如前述。原告交
    付金飾給瑞和公司代售，被告等對外販售原告所寄售之金飾時，雖有決定售價之
    權利，然金飾之所有權仍屬原告所有。原告主張：於瑞和公司宣告倒閉後，被告
    四人卻共同將原告寄賣而屬被告等業務上所持有之金飾侵占入己，並將之變賣償
    還銀行之貸款，至今仍未返還其所寄售之金飾。此事實業據原告於刑事庭陳述在
    卷，且提出計算單一紙為證，被告對瑞和公司收受該項金飾未返還之事亦不爭執
    ，且原告所主張之事實，亦經刑事庭為相同之認定，有本院刑事庭八十七年度上
    易字第一八一號判決可稽，自堪信為真實。按「因故意或過失，不法侵害他人之
    權利者，負損害賠償責任」、「數人共同不法侵害他人之權利者，連帶負損害賠
    償責任。不能知其中孰為加害人者，亦同。造意人及幫助人，視為共同行為人」
    ，民法第一百八十四條第一項、第一百八十五條規定甚明。次按數人共同為侵權
    行為加損害於他人時，應連帶負賠償之責任（最高法院十八年上字第三三四號判
    例參照）。被告四人因故意、不法之侵占行為，侵害原告之財產權，致原告受有
    財產上之損害，二者有因果關係，故被告四人成立共同侵權行為，應負連帶賠償
    責任，殆無疑義。
  (四)按和解有使當事人所拋棄之權利消滅及使當事人取得和解契約所訂明權利之效力
    ，民法第七百三十七條固有明文，而本件原告己○○雖自認於八十四年五月十六
    日曾簽定協議書，只要乙○○償還積欠債務之一成，即不再追究其餘債務，且有
    被告乙○○所提出之協議書一件附卷可按（見本院前審卷第四十六頁），己○○
    自應受其所簽之協議書拘束。惟此協議書債務人欄雖由乙○○具名，然其首行記
    載「茲為瑞和銀樓乙○○」，被告並稱協議書對象為瑞和公司，被告則表示乙○
    ○當時為瑞和公司負責人云云（見本院前審卷第一二一頁正、反面），衡此情形
    ，訂立此協議書之一方為己○○，另一方則為瑞和公司，乙○○並非此協議書之
    當事人，故原告己○○仍得對被告乙○○請求。
  (五)瑞和公司於八十四年五月九日宣告倒閉，為兩造所不爭執。原告於八十七年二月
    十三日始提起附帶民事訴訟，被告抗辯原告請求侵權行為損害賠償已罹於時效，
    而原告則辯稱其於刑事審理期間曾向被告請求，故時效未消滅云云。查：原告戊
    ○○於民國八十九年十二月二十八日本院行準備程序時陳稱：「（問：對被告主
    張本件時效已消滅有何意見？）因為刑事部分在地檢署拖了太久，這期間我們常
    去向被告要錢，他們都置之不理，我們這些被害人都可以作證時效尚未消滅。」
    等語（見本院卷第四十一頁）；且據證人林玉崑證稱：「我也是受害人，我們有
    向刑事部分請求，八十五年九月在丸山餐廳，我們幾人有去向乙○○催討，但他
    說要給我們解決，但都沒有。」等語（見本院卷第一百三十頁）；另據證人薛慶
    祥證稱：「：：：我們在中華路的丸山餐廳有去找他，乙○○他說要還三成錢，
    結果也沒有。：：：這是八十五年之事。在餐廳之後有寫欠條之事。」等語；證
    人陳進成證稱：「：：：我討很多次，都不還，在中華路丸山餐廳，他說要還一
    成，我沒有答應：：：」等語；證人翁全福亦證稱：「：：：八十五年有一次吃
    飯時，我有在場，他們去找乙○○我有在場，在餐廳的是乙○○，己○○及戊○
    ○有和乙○○在談，：：：」等語（上述三位證人之證言見本院卷第一百三十八
    頁至第一百四十頁），是原告主張於刑事庭審理時，曾向被告請求等情，堪信為
    真實。依上開證人所述，當係於民國八十五年九月時，於丸山餐廳向被告乙○○
    請求。惟依民法第一百三十條規定：「時效因請求而中斷者，若於請求後六個月
    內不起訴，視為不中斷。」原告等遲至八十六年三月三十日仍未提起民事訴訟，
    其時效依上述法條規定，視為不中斷。被告主張原告請求損害賠償，已逾二年期
    效，其時效之抗辯為有理由。
  (六)本件原告於被告為時效抗辯後，改依民法第一百九十七條第二項請求返還所受之
    利益。按「損害賠償義務人，因侵權行為受利益，致被害人受損害者，於前項時
    效完成後，仍應依關於不當得利之規定，返還其所受之利益於被害人。」、「無
    法律上之原因而受利益，致他人受損害者，應返還其利益。」民法第一百九十七
    條第二項、第一百七十九條前段定有明文。被告等成立共同侵權行為，已如上述
    。其等依法原應負之賠償責任，雖因時效完成不能請求其賠償損害，惟其因侵占
    原告所寄賣之金飾，並將之變賣，清償自己債務之侵權行為而受有利益，依民法
    第一百九十七條第二項之規定，仍應依關於不當得利之規定，返還其所受利益於
    原告。雖被告抗辯本案原告交易之對象係「瑞和公司」而非被告等，該公司因財
    務危機而倒閉，被告等並未受有利益云云。惟被告既有侵占之事實，若其於變賣
    金飾後係為公司清償債務，而未受有利益，自應負舉證之責任，被告並未舉證其
    變賣金飾後之資金流向，確係清償公司之債務。其空言主張未受有利益，顯不足
    採。惟被告究受有多少之利益，依原告所主張，至少有戊○○之黃金四十一點六
    二六兩及工錢七萬五千元；以及己○○之黃金二十點一四五兩及工錢二萬七千四
    百三十元。雖被告抗辯原告戊○○陳報之債務內容不實，至八十四年五月底時，
    應係積欠黃金四十一點六二六兩，而非四十八點一六六兩，但此部分業據原告戊
    ○○於本院前審行準備程序時減縮為四十一點六二六兩，已無爭執（見本院前審
    卷八十七年十二月十日準備程序筆錄第八十四頁）。而關於原告戊○○之工錢部
    分及原告己○○之黃金及工錢之數額，兩造並未爭執，自屬真實。然各該被告各
    受有多少之利益，原告主張被告等之共同侵權行為，所得之利益是共同取得，因
    其無法舉證被告每一人得多少，所以根據民法規定，視為均分（見本院前審卷第
    八十三頁）。原告已舉證證明被告共受有多少利益，惟被告內部利益之分擔為何
    ，本難為外人所知，故原告主張依民法第二百七十一條規定，視為均分，自堪採
    認。而按「不當得利之受領人，除返還其所受之利益外，如本於該利益更有所取
    得者，並應返還。但依其利益之性質或其他情形不能返還者，應償還其價額。」
    民法第一百八十一條定有明文。是被告所受之利益，除原告主張者外，尚有法定
    利息。依上述規定，原應一併返還，惟因原告僅起訴請求黃金及工錢，並未請求
    法定利息，是關於利息部分，爰不為返還之諭知。
　(七)綜上所述，原告戊○○及己○○依侵權行為之法律關係及民法第一百九十七條第
　　二項規定，請求被告乙○○、丙○○、甲○○、丁○○共同給付黃金（分別為純
　　金重量四十一點六二六兩及二十點一四五兩）及工錢（分別為新台幣七萬五千元
　　及二萬七千四百三十元），雖其侵權行為損害賠償請求權已罹於時效，惟其改依
　　不當得利請求，仍屬有理由，應予准許，爰判決如主文第一項所示。至於原告請
　　求被告等應連帶給付部分，因原告等改依不當得利請求，欲令被告等連帶給付，
　　依據民法第二百七十二條第一項規定，必須債務人有明示對於債權人各負全部給
　　付之責任或法律有規定者為限，本件原告迄無法提出積極證據，足資證明被告等
　　有明示對於原告等願負全部給付之責任且法律亦規定被告不當得利為連帶債務，
　　自難令負連帶給付責任，是原告此部分之請求，為無理由，應予駁回。另其請求
　　願供擔保，准予假執行，因本件上訴利益未逾新台幣一百五十萬元，不得上訴第
　　三審，一經判決即告確定，無宣告假執行之必要，不應准許，爰就聲請假執行部
　　分予以駁回。本件事證已臻明確，兩造其餘攻擊防禦方法及所提之證據，均不影
　　響本院前揭所為之論斷，爰不一一論述，附此敘明。
五、據上論結，本件原告之訴為一部分有理由，一部分無理由，依民事訴訟法第七十
    八條、第七十九條但書、第八十五條第一項前段、第三百八十五條第一項，判決
    如主文。
中　　　華　　　民　　　國　　九十一　　年　　　三　　　月　 　十九　 　日
　　　　　　　　　　　　　　　　　　臺灣高等法院臺南分院民事第四庭
~B1審判長法官　林　　金　　村
~B2　　　法官　袁　　靜　　文
~B3　　　法官　徐　　財　　福
右為正本係照原本作成。
不得上訴。
中　　　華　　　民　　　國　　九十一　　年　　　三　　　月　 　二十二 　日
~B法院書記官　董　　挹　　棻
